【裁判字號】    91,訴,2927
【裁判日期】    920121
【裁判案由】    偽造文書等
【裁判全文】
臺灣臺中地方法院刑事判決                        九十一年度訴字第二九二七號
    公  訴  人  臺灣臺中地方法院檢察署檢察官
    被      告  乙○○  男  四.
右列被告因恐嚇取財等案件，經檢察官提起公訴（九十一年度偵緝字第九九二號），
本院判決如左：
    主  文
乙○○意圖為自己不法之所有，而侵占離本人所持有之物，處罰金貳仟元，如易服勞
役，以佰元折算壹日；又幫助意圖為自己不法之所有，以恐嚇使人將本人之物交付
，處有期徒刑肆月，如易科罰金，以佰元折算壹日，偽造之「丙○○」印章壹枚、
印文枚，均沒收。
    事  實
一、乙○○係計程車司機，向甲○○（另犯恐嚇取財罪，業經臺灣高等法院臺中分院
    於九十年三月六日以八十八年度上訴字第一三０一號判處有期徒刑一年確定）承
    租計程車（車牌號碼不詳）駕駛白天班，甲○○則開夜間班。乙○○於民國八十
    六年二月上旬某日，發現丙○○之國民身分證遺留在該部計程車上，為離本人持
    有之物（該張國民身分證為丙○○借與朋友簡春友，簡春友再持之向真實姓名不
    詳之吳先生借錢，其後即留在吳先生處，因不詳原因而遺失在該部計程車上，為
    離本人持有之物），竟意圖為自己不法之所有，將丙○○所有之國民身分證予以
    侵占入己。後於同年四月間某日，乙○○受甲○○之託，並允諾得免繳計程車出
    租費用，因此知悉甲○○從事竊取鴿子再向鴿主恐嚇取財（俗稱「擄鴿勒贖」）
    之不法行為，需要人頭帳戶作為接受被害人匯款之用，竟另基於偽造私文書、詐
    欺取財及幫助甲○○恐嚇取財之犯意，先於同年四月十八日前之某日，至臺中市
    ○○路某刻印店，利用不知情之老闆偽刻「丙○○」印章一枚（未據扣案），再
    意圖為自己不法之所有，於同年四月十八日，持丙○○之前開國民身分證，前往
    位於臺中縣大里市○○路與中興路口之大里郵局，假冒「丙○○」名義，在具私
    文書性質之大里郵局郵政存簿儲金立帳申請書上偽造「丙○○」印文三枚，而偽
    造該份申請書，再憑以向大里郵局申請開設存款帳戶、申領提款卡，使不知情之
    郵局承辦人陷於錯誤，誤以為係丙○○本人，而准予開設局號0000000、
    帳號0000000號帳戶，並交付存摺一本及提款卡一張（均未據扣案）予乙○○，足以生損害於大里郵局審核開戶資料之正確性及丙○○之權益。乙○○完
    成開戶手續後，乃將存摺、印章、提款卡立即交予甲○○。甲○○則自八十六年
    四月十九日起至同年月二十五日止，在臺中縣太平市與南投縣交界之某處山區，
    乘不詳姓名者架設之鴿網網下吳文豐、鐘麗卿、劉春風、李志文、莊賜福、黃志
    讚、張景文、林錦雲、蔡慧瓊、陳清文及其他不詳姓名等人所有而飛經該處之鴿
    子，連續竊取他人竊得之鴿子三十餘隻後，隨即按各鴿子腳環上之電話號碼，於
    上開時間，在臺中市各地以電話恐嚇蔡慧瓊、吳文豐二人恫稱：須以每隻鴿子一
    千五百元至一千七百元不等之價格取贖，否則將殺害鴿子云云，致蔡慧瓊、吳文
    豐二人心生畏懼，而將如所示之金額，匯入上開甲○○指定之上開「丙○○」名
    義之帳戶後，再將鴿子放飛歸還。嗣於八十六年四月二十六日上午十一時三十分
    許，甲○○在臺中縣大肚鄉○○村○○路○段九一八巷旁欲放飛鴿子時，見警攔
    檢，旋即逃逸，迄於八十六年四月二十八日下午六時許，甲○○自動至臺中縣烏
    日分局追分派出所接受訊問，並於法院審判期間，因其之供述而查悉上情。
二、案經臺灣臺中地方法院檢察署檢察官自動檢舉後偵查起訴。
    理  由
一、訊據被告乙○○對其於右揭時侵占案外人丙○○之國民身分證及偽刻「丙○○」
    名義之印章一枚，再持上開國民身分證及偽造之印章，假冒為丙○○本人，向大
    里郵局申請郵政存簿儲金帳戶，並偽造郵政存簿儲金立帳申請書，致該郵局承辦
    人員准予開設局該0000000、帳號0000000號帳戶，並申領提款卡
    一張之事情，業於偵查及本院審理中坦承不諱，惟否認知悉關係人甲○○有竊取
    鴿子再向鴿主恐嚇取財之事，辯稱：甲○○跟伊說他需要一個帳戶，有朋友要匯
    錢給他，並說絕對不會害我，他一直拜託我，且說不收我承租計程車之費用，所
    以伊才答應，郵局之帳戶開戶完成，伊就將存摺、印章及提款卡交給甲○○，伊
    不知道甲○○拿該帳戶做何使用，隔了二、三天之後，伊去他家發現他家有鴿子
    ，才知道他去竊取鴿子並向鴿主恐嚇云云。經查，被告右揭自白核與關係人甲○○於臺灣臺中地方法院檢察署八十六年度偵字第一０七七三號竊盜等案件偵查中
    ，及於本院八十六年度訴字第一六五九號違反電信法等案件、臺灣高等法院臺中
    分院八十八年度上訴字第一三０一號竊盜等案件審理中之供述內容相一致。又證
    人丙○○名義之國民身分證為證人丙○○借與朋友簡春友，證人簡春友再持之向
    真實姓名不詳之吳先生借錢，其後即留在吳先生處，因不詳原因而遺失在被告所
    駕駛之計程車上，為離本人持有之物等情，據證人丙○○於九十年十二月十八日
    偵查時、證人簡春友於九十一年五月二十四日偵查證述明確（見九十一年度偵緝
    字第四號第十九至廿三頁、第四十至四十二頁），核其內容亦與被告之上開供述
    相符。又被告在具私文書性質之大里郵局郵政存簿儲金立帳申請書上偽造「丙○○」印文三枚等情，並有郵政存簿儲金立帳申請書一紙附卷可稽（見本院八十六
    年度訴字第一六五九號卷第十三頁證物袋），被告上開自白核與事實相同，堪信
    為真。被告雖於本院審理時辯稱：伊事先並不知關係人甲○○要去竊取鴿子並恐
    嚇取財云云，然其於九十一年十一月十九日偵查時即供稱：「（你知道甲○○在
    作擄鴿勒贖？）他之前有跟我說，但我沒有跟他一起作。」等語（見九十一年度
    偵緝字第九九二號第二十頁），足認被告在關係人甲○○向其請求提供帳戶時，
    即已知悉關係人甲○○是要將該帳戶供作竊取鴿子並恐嚇取財之用，其有幫助恐
    嚇取財之故意甚明，其上開辯解顯係避重就輕之詞，不足採信。被告明知未經證
    人丙○○之授權，竟在郵局之立帳申請書上偽造證人丙○○之印文，以偽造丙○○在大里郵局之郵政存簿儲金立帳申請書一張，並將上開偽造之立帳申請書持交
    不知情之郵局承辦人據以開戶（局號００二一二一─一號，帳號０五七一八０─
    三號），自足以生損害於大里郵局審核開戶資料之正確性及證人丙○○之權益。
    綜上，被告上開侵占離本人持有之物、偽造私文書、詐欺取財及幫助恐嚇取財之
    犯行，事證明確，洵堪認定。
二、核被告侵占證人丙○○國民身分證之行為，係犯刑法第三百三十七條之侵占離本
    人所有之物罪；被告偽造證人丙○○之印文以偽造郵局立帳申請書，並持以行使
    之犯行，核係犯刑法第二百十六條、第二百十條之行使偽造私文書罪、刑法第三
    百三十九條第一項之詐欺取財；又被告基於幫助之故意，將取得之郵局存摺、提
    款卡、印章各一個交予關係人甲○○作為恐嚇取財用之行為，係犯刑法第三百四
    十六條第一項之恐嚇取財罪。被告偽造私文書後持以行使，偽造之低度行為應為
    行使之高度行為所吸收；而偽造私文書過程中之偽造印章、偽造印文等行為係偽
    造私文書之部分行為，均不另論罪。被告利用不知情之刻印店老闆偽造印章，為
    間接正犯。被告所犯上開行使偽造私文書罪、詐欺取財、幫助恐嚇取財等三罪間
    ，有方法與結果之牽連犯關係存在，應依刑法第五十五條規定，從情節較重之幫
    助恐嚇取財罪處斷。被告以幫助之故意幫助關係人甲○○之恐嚇取財犯罪行為，
    為幫助犯，依刑法第三十條第二項之規定減輕其刑。又被告於本院審理時供稱：
    「（你撿到身分證時有無要去申請帳戶的意思）沒有，是後來甲○○跟伊提到要
    帳戶之事，我才想到的。」等語，且被告侵占與偽造私文書冒名開戶之時間，相
    距逾二個月之久，難認其有基於冒名開戶、幫助恐嚇取財之目的而為侵占離本人
    所持有物之行為，被告所犯侵占離本人所有物罪與幫助恐嚇取財罪間，犯意各別
    ，罪名不同，應予分論併罰，公訴人認係屬牽連關係，尚有誤會。爰審酌被告侵
    占以證人丙○○之國民身分證，再以偽造私文書冒名開戶取得存摺、金融卡後再
    交予關係人甲○○，便利其詐欺取財，足以影響證人丙○○之權益，造成其困擾
    ，惡性非輕，惟念及被告所犯罪所得之利益非鉅，犯後尚能坦承大致犯行，且其
    未曾受有期徒刑以上之刑，有臺灣高等法院被告全國前案紀錄表等一切情狀，分
    別就其犯行量處如主文所示之刑，及就科處罰金部分，諭知如易服勞役之折算標
    準。被告行為後，刑法第四十一條第一項前段已修正為：「犯最重本刑為五年以
    下有期徒刑以下之刑之罪，而受六個月以下有期徒刑或拘役之宣告，因身體、教
    育、職業、家庭之關係或其他正當事由，執行顯有困難者，得以一元以上三元以
    下折算一日，易科罰金。」，並於九十年一月十日公布施行，於同年月十二日生
    效，比較新舊法律規定，以新法對被告較為有利，是依刑法第二條第一項前段規
    定應適用裁判時法，爰依修正後刑法第四十一條第一項前段之規定，就判處有期
    徒刑諭知如易科罰金之折算標準，以資懲儆。偽造之「丙○○」名義印章一枚，
    雖未扣案，但未能證明業已滅失，仍應依刑法第二百十九條之規定宣告沒收（最
    高法院四十八年臺上字第一一三七號、五十一年臺上字第一一三四號判例參照）
    。至於偽造之郵政存簿儲金立帳申請書一紙，業經大里郵局所有，非屬被告所有
    ，亦非違禁物，自不得依刑法第三十八條第一項宣告沒收，公訴人請求併予宣告
    沒收，應屬誤會。但該申請書上之「丙○○」印文三枚，仍應依刑法第二百十九
    條之規定宣告沒收。又該申請書上之戶名欄雖經被告簽署「丙○○」之簽名，惟
    此僅係作為名稱識別之作用，非為客戶簽名欄或確認欄之署押，故不具有署名確
    認之性質，該簽名自不得依上開法條宣告沒收。
據上論斷，應依刑事訴訟法第二百九十九條第一項前段，刑法第三百三十七條、第二
百十六條、第二百十條、第三百四十六條第一項、第三十條第二項、第二百十九條、
第五十五條、第四十一條第一項前段（修正後）、第四十二條第二項、罰金罰鍰提高
標準條例第一條前段、第二條，判決如主文。
本案經檢察官楊朝嘉到庭執行職務
中      華      民      國      九十二      年      一    月    廿一    日
                                臺灣臺中地方法院刑事第四庭
                                        法  官  楊  真  明
右正本證明與原本無異。
如不服本判決，應於送達後十日內向本院提出上訴狀（須附繕本），上訴於臺灣高等
法院臺中分院。
                                        書記官
中      華      民      國      九十二      年      一    月    廿三    日
附錄本判決論罪科刑法條
中華民國刑法第三百四十六條：
  意圖為自己或第三人不法之所有，以恐嚇使人將本人或第三人之物交付者，處六月
  以上五年以下有期徒刑，得併科一千元以下罰金。
中華民國刑法第二百十條：
  偽造、變造私文書，足以生損害於公眾或他人者，處五年以下有期徒刑。
中華民國刑法第二百一十六條：
  行使第二百十條至第二百十五條之文書者，依偽造、變造文書或登載不實事項或使
  登載不實事項之規定處斷。
中華民國刑法第三百三十九條第一項：
  意圖為自己或第三人不法之所有，以詐術使人將本人或第三人之物交付者，處五年
  以下有期徒刑、拘役或科或併科一千元以下罰金。
中華民國刑法第三百三十七條：
  意圖為自己或第三人不法之所有，而侵占遺失物、漂流物或其他離本人所持有之物
  者，處五百元以下罰金。


司法院資訊處製作；財團法人民間司法改革基金會備份。
